【裁判字號】    99,簡上,48
【裁判日期】    990630
【裁判案由】    返還不當得利
【裁判全文】
臺灣桃園地方法院民事判決              99年度簡上字第48號
上  訴  人    壬○○○
被上訴  人    乙○○○
              丁○○
              辛○○
              甲○○○
              丙○○
              戊○○
兼
訴訟代理人    己○○
被上訴  人    庚○○
上列當事人間請求返還不當得利事件，上訴人對於中華民國98年
12月1 日本院中壢簡易庭98年度壢簡字第970 號第一審判決提起
上訴，於99年6 月8 日辯論終結，本院判決如下：
    主  文
上訴及追加之訴均駁回。
第二審訴訟費用由上訴人負擔。
    事實及理由
壹、程序事項：
    按在第二審為訴之變更或追加，非經他造同意，不得為之。
    但民事訴訟法第255條第1項第2款至第6款情形，不在此限；
    又擴張、縮減訴之聲明、請求之基礎事實同一者，縱於訴狀
    送達後，原告仍得將原訴變更或追加他訴，無須得被告同意
    ，此觀民事訴訟法第446 條第1 項、第255 條第1 項第2 、
    第3 款規定自明。此該規定，依同法第436 條之1 第3 項，
    於簡易訴訟事件之上訴程序亦準用之。是原告於第二審為訴
    之追加，苟其請求之基礎事實同一者、或為擴張、縮減訴之
    聲明，即非法所不許。查上訴人於原審本係請求被上訴人應
    給付新台幣（下同）380,420 元及自起訴狀繕本送達翌日起
    至清償日止，按週年利率百分之5 計算之利息。嗣於本院民
    國99年6 月8 日言詞辯論期日，變更聲明係：被上訴人應給
    付380,420 元及自88年8 月1 日起至清償日止，按週年利率
    百分之5 計算之利息。核屬擴張其訴之聲明，復請求之基礎
    事實同一，合於前開法律規定，應予准許。
貳、實體事項：
一、上訴人起訴主張：
    上訴人與被上訴人乙○○○、丁○○、辛○○、甲○○○、
    丙○○、戊○○、庚○○、己○○等人係被繼承人劉學珍之
    繼承人（原繼承人共為十人，因其中一人劉奕霖死亡，但繼
    承份額仍為十份），繼承事務均由被上訴人等處理，依據財
    政部臺灣省北區國稅局所核定本件遺產稅額為6,519,144 元
    ，被告等人竟核算遺產稅為9,070,310 元，而向原告收取90
    7,031 元，惟依賦稅專家計算原告所繼承之土地課稅計算，
    原告繼承土地之土地稅額僅為526,611 元，被告超收原告38
    0,420 元；又被告所委任之代書，其所提出之數額有多項開
    銷不符實際，或巧立名目。另被告自80年起至87年止，共繳
    付地價稅1,096,928 元，有浮報之嫌，因被上訴人掌控遺產
    收益及劉學珍之積蓄，且劉學珍遺產留有現金，本可繳納遺
    產稅，因而不可能欠稅，爰依不當得利之法律關係提起本件
    訴訟，並於原審聲明：被上訴人應連帶給付上訴人380, 420
    元，及自起訴狀繕本送達翌日起至清償日止，按週年利率百
    分之5 計算之利息。另於本審補充陳述：上訴人所分得之遺
    產較少，且當時之分割方案並不公平，遺產分割協議書上之
    印章，雖係由上訴人所蓋立，然當時係代書至上訴人家中，
    持該份遺產分割協議書予上訴人，表示遺產平分，上訴人才
    蓋立，惟嗣後發現遺產分割並不公平，上訴人明顯分得較少
    之遺產，況劉奕霖本所分得之遺產係由上訴人丙○○、戊○○、庚○○、己○○及丁○○所平分，則該部分之費用，自
    不應由上訴人支付。再被繼承人劉學珍之遺產總值約係29,
    288,800 元；而上訴人分得之遺產總額僅係2,365,929 元，
    自應依比例，繳納遺產之相關費用。並聲明：原判決廢棄。
    被上訴人應給付上訴人380,420 元，及自88年8 月1 日起至
    清償日止，按週年利率百分之5 計算之利息。
二、被上訴人則以：
    上訴人與被上訴人等8 人均係被繼承人劉學珍之子女，劉學
    珍於80年2 月間死亡，本應於6 個月內繳清遺產稅及辦理繼
    承登記，因上訴人僅願支付200,000 元之遺產稅，遂拖至82
    年7 月22日才繳清遺產稅6,519,144 元，且除前開遺產稅外
    ，尚需支付486,980 元之利息、1,050,918 元之滯納金及逾
    期加徵利息208,210 元，合計8,265,252 元。而上訴人對繼
    承分割之方案又有許多意見，繼續拖至88年7 月30日辦理繼
    承登記，累計罰款、利息及委請代書辦理之手續費合計742,
    570 元。又於87年遭桃園縣政府稅捐處追徵遺產土地分割登
    記前地價稅137,116 元，除前開之地價稅外，合計支出即達
    9, 207,438元。況將劉學珍之遺產區分為10等分，而由上訴
    人繼承10分之1 ，係經由上訴人之同意，既上訴人所繼承遺
    產之持份係10分之1 ，則加計地價稅，其本應繳納920,744
    元，然上訴人迄今僅繳納907,031 元，尚不足13,713元，則
    被上訴人等人，何來不當得利。並聲明：上訴駁回。
三、上訴人、被上訴人就上訴人於被繼承人劉學珍死亡後，曾交
    付200,000 元供作繳納遺產稅之費用。另被繼承人劉學珍之
    繼承人劉奕霖係於85年5 月24日即已死亡，惟上訴人、被上
    訴人於88年6 月21日決定遺產分割方案時，亦將劉奕霖計算
    在內，因而將遺產分為10份。又上訴人就辦理遺產稅及登記
    事項，業已給付907,031 元等情，均不爭執，皆堪信為真實
    。
四、本院得心證之理由：
（一）上訴人主張被上訴人等人，明知遺產稅僅係6,519,144 元
      ，卻涉嫌浮報遺產稅及相關登記項目之費用，故意藉以向
      上訴人溢收費用云云。對此，被上訴人則抗辯，遺產稅本
      係6,519,144 元無訛，惟因被繼承人劉學珍早於80年2 月
      間即已死亡，然上訴人、被上訴人直至82年7 月22日才繳
      交遺產稅，因此尚有利息486,980 元、滯納金1,050,918
      元及逾期加徵利息208,210 元，合計即達8,265,252 元。
      另於88年辦理遺產分割登記時，另支出登記規費及罰鍰共
      計613,938 元，另尚有遺產80年度至87年之地價稅137,11
      6 元及委請代書辦理酬勞62,500元、代辦手續費用30,800
      元等情。業據渠等提出財政部台灣省北區國稅局遺產稅補
      發繳款書、台灣省桃園縣地政規費收費收據聯2 張及桃園
      縣稅捐稽徵處87年度地價稅繳款書等影本及上訴人提出之
      代繳規費服務費明細表可參（見原審卷第43頁、第45頁、
      第46頁及第114 頁）。被上訴人復舉證人劉美雲為證，其
      於原審證稱：上訴人、被上訴人係伊之堂兄弟姐妹，且其
      職業係代書，系爭繼承登記，係由其所代辦，遺產稅係由
      上訴人自行繳納，另遺產分割登記之費用則係由其所代繳
      ，至於代書費用部分，伊係根據公會之收費標準，並無溢
      收等語（見原審卷第104 、105 頁）。審酌證人與上訴人
      、被上訴人皆係親戚關係，復本件之爭執與其無涉，且證
      人依法本得拒絕證言，卻表示願意作證，並依法具結，理
      應無甘冒涉犯刑法偽證罪之刑責，而為不實之證言，其之
      證言應屬可採。對照由證人出具之代繳規費及服務明細表
      其上登載之遺產稅、土地登記費用之金額均與財政部台灣
      省北區國稅局遺產稅補發繳款書、台灣省桃園縣地政規費
      收費收據聯等單據相符，況就證人所述之代書報酬費用62
      ,500元，亦與現實代書收費、報酬之行情相符，此外其餘
      登記簿、地籍圖謄本費、影印、刻印費等每項皆僅列明數
      百元，理應並無浮報之情，則被上訴人主張本件繼承，除
      分割登記前地價稅137,116 元外，共計支出9,070,312 元
      ，足堪認定。
（二）上訴人雖主張，劉學珍所遺留之遺產即有現金，被上訴人
      本得以遺產先行繳納遺產稅，然被上訴人卻故意不繳納，
      致於82年繳納遺產稅時，除遺產稅6,519,144 元外，尚需
      繳納罰鍰、滯納金及利息等費用，上訴人自無須負擔該筆
      費用云云。然觀之上訴人提出之遺產稅核定通知書（見原
      審卷第9 頁），其上除存放於法院之提存金外6,918 元，
      其餘均係土地等不動產，並無上訴人所稱之現金，此外上
      訴人復無提出任何證據證明供本院參酌，則其主張遺產即
      留有現金得以支付遺產稅云云，自不足取。又上訴人就80
      年劉學珍死亡時，僅先支付200,000 元之款項，用以繳納
      遺產稅相關費用等情，並不爭執，則縱以上訴人一再主張
      ，其所應繳納之遺產費用應係526,611 元（見原審卷第
      110 頁，上訴人所提之遺產稅計算式）計算，上訴人所支
      付之200,000 元，尚不足以支付其所自認應繳納之數額。
      既係如此，上訴人卻執係因被上訴人故意不以遺產之現金
      先行繳納遺產稅，致需多支出1,000,000 多萬元之罰鍰、
      規費，其均無需負擔之詞，顯不足採。
（三）被上訴人另抗辯，遺產如何分割及遺產稅暨遺產登記費用
      如何支付，當時均有所合意，上訴人亦同意負擔10分之1
      之費用等情，業據渠等舉證人劉美雲為證，其於原審證稱
      ：當時向被上訴人收取之費用，係按照應繼份10分之1 計
      算，當時上訴人、被上訴人雖未同時至伊代書事務所，然
      伊係分別至上訴人、被上訴人家中協調此事，且渠等均有
      同意，因而伊才出具代繳規費及服務費明細表等語（見原
      審卷第105 頁）。又證人之證詞應屬可採，業於前述，另
      上訴人自身亦持有1 份代繳規費及服務費明細表（見原審
      卷第37頁），觀其明細表下方，即明白記載，「共計：9,
      070,312 ，依取得十分之一計算，應負擔907,031 」等字
      樣。且上訴人亦已依前開計算結果，交付款項一事，要為
      上訴人、被上訴人所不爭執，若上訴人未同意依此計算方
      式負擔遺產稅等相關費用，為何會於收取該名細表後，隨
      即依該表之計算結果，支付費用，在在可證，上訴人須負
      擔907,031 元一事，係經由上訴人所同意。上訴人雖稱，
      前揭代繳規費及服務費明細表係伊將款項交予證人後，證
      人才交付伊該名細表云云。然上訴人提起本件訴訟，於原
      審及本院審理時，就被上訴人等提出之財政部台灣省北區
      國稅局遺產稅補發繳款書、台灣省桃園縣地政規費收費收
      據聯等單據均爭執，認其款項有所不實，如上訴人所述，
      其交付款項予證人劉美雲時，劉美雲尚未提出任何單據，
      然上訴人就由國家稅務單位出具之單據，均有所爭執，現
      卻稱當時交付款項時，並未見任何單據，顯有疑義。況就
      被上訴人提出之遺產分割協議書（見本院卷第53頁），其
      上關於上訴人之印章，係否由其所蓋立，先稱伊並未同意
      協議書之分割方案，伊僅同意分割，然並未同意該協議書
      之分割內容（見本院卷第73頁），嗣後改稱印章係由其所
      蓋立無誤，然伊當時係同意均分等語（見本院卷第86頁）
      。然上訴人前於桃園地方法院檢察署97年度偵字第20055
      號案件偵查中，就上揭分割協議書之內容，坦承係經由其
      確認無訛後，始蓋立印章，此有桃園地方法院檢察署97年
      度偵字第20055 號不起訴處分書正本在卷可稽（見本院卷
      第42頁）。況依該協議書之內容，業已明白記載上訴人、
      被上訴人所分得之遺產土地、建物之持份各為何，且其記
      載之內容，顯與上訴人所稱之均分有所不同，顯見上訴人
      豈可能係於誤認遺產之分割方案係採用均分，而蓋立印章
      ，上訴人所稱，顯不足採。
（四）從上可知，無論係遺產分割方案抑或繳交遺產稅暨辦理遺
      產登記，上訴人需負擔907,031 元等，均係經由上訴人所
      同意，則縱上訴人所分得之遺產確係有少於其他繼承人之
      情事存在，亦不得嗣後再行反悔，反而執此主張其多繳交
      遺產之相關費用，而認被上訴人等人，具有不當得利之情
      事存在。是以，上訴人主張被上訴人具有不當得利之情事
      云云，洵屬無據。
五、綜上所述，本件上訴人主張被上訴人具有不當得利之情事為
    不足採，上訴人執此主張被上訴人應依不當得利法律關係給
    付380,420 元，暨自88年8 月1 日起至清償日止，按週年利
    率百分之5 計算之利息云云，為無理由，不應准許。上訴人
    上訴意旨指摘原判決不當，求予廢棄改判如其聲明所示，為
    無理由，應予駁回。至於上訴人就上開利息為擴張之聲明部
    分，當然併同無理由，亦一併駁回之。
六、本件事證已臻明確，兩造其餘攻擊防禦方法，核與本件判決
    結果不生影響，爰不一一論列，併此說明。
七、據上論結，本件上訴及擴張之聲明（性質上屬追加之訴）均
    無理由，依民事訴訟法第436 條之1 第3 項、第449 條第1
    項、第78條。
中    華    民    國    99    年    6     月    30    日
                  民事第二庭審判長  法  官  劉克聖
                                    法  官  劉佩宜
                                    法  官  陳彥年
上列正本證明與原本無異。
本判決不得上訴。
中    華    民    國    99    年    6     月    30    日
                                    書記官  劉霜潔

司法院資訊處製作；財團法人民間司法改革基金會備份。
